【裁判字號】    95,重訴,6
【裁判日期】    950418
【裁判案由】    塗銷抵押權登記
【裁判全文】
臺灣新竹地方法院民事判決               95年度重訴字第6號
原      告  甲○○
訴訟代理人  游朝義律師
被      告  乙○○
上列當事人間塗銷抵押權登記事件，本院於民國95年4月4日辯論
終結，判決如下：
    主      文
被告應將原告所有坐落新竹縣竹東鎮○○段番社子小段一四六之
三地號、同小段一四六之一三三地號土地，以新竹縣竹東地政事
務所於民國八十八年四月十四日，收件字號88年東地字第077710
號，所設定權利價值新台幣壹仟伍佰萬元之抵押權登記予以塗銷
。
訴訟費用由被告負擔。
    事實及理由
一、原告起訴主張：
（一）緣被告於88年4 月12日與原告簽訂抵押權設定契約書，約
      定由原告提供原告所有坐落新竹縣竹東鎮○○段番社子小
      段146-3地號建地，面積2,065平方公尺，及同小段146-13
      3號建地，面積918平方公尺所有權全部，為被告設定新台
      幣（下同）1,500萬元抵押權，約定抵押存續期間自88年4
      月6日起至91年4月5日止，清償期為89年4月5日，經新竹
      縣竹東地政事務所88年東地字077710號收件，88年4月14
      日登記在案。
（二）被告迄今仍未貸與上開抵押借款1,500萬元，抵押存續期
      間自88年4月6日至91年4月5日早經屆滿，確定無抵押債權
      存在。其原擔保之存續期間所可發生之債權，已確定不存
      在，依抵押權之從屬性，應許抵押人請求抵押權人即被告
      塗銷抵押權設定登記（83年台上1055號判例參照）。
（三）原告於88年3月25日與訴外人邱瑞祥訂有土地合作開發契
      約，88年4月25日與訴外人邱瑞祥立有協議書，約定於88
      年4月8日匯款450萬元至原告第七商業銀行竹蓮分行帳號
      0000000000000號收款。邱瑞祥主張該450萬元是向被告調
      借，並提起本院92年重訴字第23號請求履行契約之訴。本
      件被告乙○○在該事件於92年6 月12日言詞辯論期日到庭
      結證稱：「我（乙○○）是向農民銀行貸款500萬元，其
      中450萬元是邱瑞祥要我匯到甲○○的帳戶，另有50萬元
      給邱瑞祥，邱瑞祥等於向我借500萬元．．．我沒有借給
      甲○○450萬元」等語。該事件採信乙○○之此項證詞，
      判決邱瑞祥勝訴確定，則該88年4月8日之匯款是被告乙○
      ○借給邱瑞祥，是乙○○與邱瑞祥間的借款關係，非本件
      兩造之間的借款關係，即不是乙○○借給甲○○。又91年
      10月26日乙○○要求甲○○簽寫同意書，記載乙○○即甲
      方借給土地所有權人甲○○450萬元等語，惟乙○○於本
      院92年度重訴字23號結證稱：『我當時想用同意書上計算
      出來的金額解決這件事，但兩造都不同意。當時沒有細究
      同意書上的文字』，因此仍採信乙○○之詞證：我沒有借
      給甲○○四百五十萬元。按抵押存續期間已於91年4月5日
      屆滿，已確定無抵押債權存在。依抵押權之從屬性，應許
      抵押人甲○○塗銷抵押權登記。
（四）按抵押權為不動產物權，非經登記不生效力，抵押權人僅
      依設定登記之內容行使權利，是抵押債務人究為何人，應
      以設定登記之內容為準（72年台上2432號判例）。本件登
      記抵押權人為被告乙○○，抵押債務人為原告，兩造既確
      定無抵押債權存在，應許抵押人甲○○請求塗銷本件抵押
      權登記。
（五）對被告答辯所為之陳述：
  １、被告雖抗辯系爭抵押權係訴外人邱瑞祥向其借款而以原告
      系爭土地設定抵押云云。惟按「抵押權為不動產物權，依
      民法第758條規定，非經登記，不生效力；又土地法第43
      條規定，依本法所為之登記有絕對之效力。故抵押權人僅
      能依設定登記之內容行使權利，是抵押債務人究為何人，
      應以設定登記之內容為準。次按最高限額抵押權之存續期
      限一旦屆滿，該抵押權即因而歸於確定，凡在存續期間所
      發生之債權，皆為抵押權效力所及；而抵押權為擔保物權
      ，具有從屬性，倘無所擔保之債權存在，抵押權即無由成
      立，自應許抵押人請求塗銷該抵押權之設定登記。故最高
      限額抵押契約定有存續期間者，於擔保之存續期間內可發
      生之債權，於期間屆滿時，已確定未發生者，依抵押權之
      從屬性，應許抵押人請求塗銷抵押權設定登記。」台灣台
      東地方法院92年訴字第20號判決參照。是被告雖以前詞抗
      辯，惟依抵押權設定契約書所示，訂立契約人欄上即明示
      債務人兼義務人為原告，而權利人為被告，是依本件抵押
      權設定之登記內容觀之，並非第三人擔保之抵押權設定，
      從而依上開判決意旨，被告上開所辯即不足採。
  ２、系爭同意書自始不成立：
      按依被告於本院92年度重訴字第23號結證稱：「我當時想
      用同意書上計算出來的金額解決這件事，但兩造都不同意
      。當時沒有細究同意書上的文字」可知，原告因當時有第
      三人欲向原告購買系爭土地，原告急於解決系爭土地上之
      抵押權設定，故始與被告簽立系爭同意書，惟嗣因第三人
      邱瑞祥不同意原告與被告間之此項協議，故此項協議當時
      即經雙方作廢，從而原告即未交付系爭同意書正本予被告
      。則如上所述系爭同意書既因第三人邱瑞祥不同意而雙方
      作廢，則被告即無再據此已作廢之同意書內容再為主張之
      理。
  ３、退步言，縱認系爭同意書已成立，惟亦係自始無效：
      按依抵押權設定契約所示，系爭抵押權於91年4月5日存續
      期間即已屆至，且如前所述在此期間原告與被告間並無債
      權存在，則被告縱有抵押權存在（假設語氣），然至91年
      4月5日止其抵押權亦經存續期間屆至而消滅。然查兩造係
      於91年10月26日始簽立系爭同意書，則被告在簽立系爭同
      意書之當時，對原告根本無抵押權存在（無論係自始即無
      抵押權，抑或係抵押權經存續期間屆至而消滅），則被告
      如何依系爭同意書之內容為塗銷？故被告依系爭同意書所
      為之給付義務既自始不存在，依民法第246條之規定，系
      爭同意書自為無效。被告亦無從依系爭同意書之內容對原
      告為任何之主張。
  ４、再退萬步言，縱認系爭同意書成立且生效（假設語氣），
      然亦非本件系爭抵押權所擔保之債權。查依系爭抵押權設
      定契約書之登記內容所示，系爭抵押權為一般抵押權非最
      高限額抵押權，且抵押權存續期限至91年4月5日止，則被
      告與原告既係於抵押權存續期限屆至後之91年10月26日始
      簽立系爭同意書，則系爭同意書之內容自非本件抵押權所
      擔保，從而本件抵押權所擔保之債權既未發生且存續期限
      亦已屆至而無從再發生，自應許原告塗銷系爭抵押權，甚
      明。
（五）為此聲明：如主文所示。
二、被告則以：
（一）原告所引本院92年度重訴字第23號判決，關於被告受邱瑞
      祥所託借款與原告甲○○一事。原告指稱被告於前案92年
      6月12日證詞：「我（乙○○）是向農民銀行貸款500萬元
      ，其中450 萬元是邱瑞祥要我匯到甲○○的帳戶，另有50
      萬元給邱瑞祥，邱瑞祥等於向我借500萬元．．．我沒有
      借給甲○○450萬元」等語；另就原告與被告間於91年10
      月26日簽名，記載被告借給土地所有權人即原告450萬元
      之系爭同意書，原告主張被告於本院92年度重訴字第23號
      結證稱：「我當時想用同意書上計算出來的金額解決這件
      事，但兩造都不同意。當時沒有細究同意書上的文字」。
      本院承上認為雖該450萬元係由乙○○匯入甲○○之帳戶
      內，然仍無礙邱瑞祥出資人之地位。是以，原告所引證詞
      僅係為論證邱瑞祥之契約出資人地位，並無妨礙被告實際
      出資之事實，茲有原告與被告間於91年10月26日簽名，記
      載被告借給土地所有權人即原告450萬元之系爭同意書可
      資為憑，亦不因此抹煞系爭抵押權所欲擔保之實際債權標
      的，故原告既願設定系爭抵押權予被告，顯知此情而有設
      定兩筆土地抵押權供被告擔保之用。該系爭抵押權之擔保
      對象，應係由被告受邱瑞祥委託轉供原告之450萬元，暨
      利息120萬元、450萬元之懲罰性違約金。
（二）抵押權擔保範圍標的之解釋應兼顧從屬性與獨立性，適應
      現代社會金融融資現狀：
  １、雖抵押權係不動產物權，非經登記不生效力，然此為法律
      嚴謹程序要求，法律解釋應隨著社會型態、金融現狀與時
      俱進，不應因此逕自限縮抵押權為實際債權標的擔保之效
      益。按最高法院91年度台上字第1955號裁判要旨：『抵押
      權係支配標的物交換價值之價值權，與用益物權係支配標
      的物用益價值之用益權，係立於同等之地位。用益物權既
      為獨立物權，為使抵押權能發揮媒介投資手段之社會作用
      ，已無斷然否認其亦具有獨立性之必要，是以對抵押權從
      屬性之解釋不妨從寬。蓋設定抵押權之目的係在擔保債權
      之清償，則只須將來實行抵押權時有被擔保之債權存在即
      為已足，故契約當事人如訂立以將來可發生之債權為被擔
      保債權，亦即其債權之發生雖屬於將來，但其數額已經預
      定者，此種抵押權在債權發生前亦得有效設立及登記。』
      。易言之，抵押權惟有在依當事人合意之內容及登記上之
      記載無從特定其擔保債權之範圍，或其所擔保之債權有無
      效、不成立、被撤銷或依其情形無發生可能時，始得謂違
      反抵押權設定之從屬性。
  ２、衡諸抵押權同等於用益物權之地位，最高限額抵押權之特
      殊性。於金融商品多樣、融資頻繁之工商社會，債權、不
      動產皆有走向證券化之趨勢，即物權化、無因化以增進社
      會資源流通效率；因此系爭抵押權對債權標的之從屬性，
      實應綜合審酌具體情況、法定登記內容、各方當事人合意
      內容之真意，從寬解釋，兼顧其「債權從屬性」及「價值
      權獨立性」，方具融資抵押擔保之目的實益。
（三）系爭抵押權依原告與被告間約定之內容及登記上之記載，
      系爭抵押權之擔保對象既非無特定之可能，或所擔保之債
      權既非有無效、不成立、被撤銷或依其他情形無發生之可
      能性時，應無違反成立上之從屬性之情形：
  １、最高法院66年台上字第1097號判例：「所謂最高限額之抵
      押契約，係指所有人提供抵押物，與債權人訂立在一定金
      額之限度內，擔保現在已發生及將來可能發生之債權之抵
      押權設定契約而言。此種抵押權所擔保之債權，除訂約時
      已發生之債權外，即將來發生之債權，在約定限額之範圍
      內，亦為抵押權效力所及。雖抵押權存續期間內已發生之
      債權，因清償或其他事由而減少或消滅，原訂立之抵押契
      約依然有效，嗣後在存續期間內陸續發生之債權，債權人
      仍得對抵押物行使權利。…此種抵押契約定有存續期間者
      ，訂立契約之目的，顯在擔保存續期間內所發生之債權，
      凡在存續期間所發生之債權，皆為抵押權效力所及，於存
      續期間屆滿前所發生之債權，債權人在約定限額範圍內，
      對於抵押物均享有抵押權」；最高法院82年度台上字第
      2832號判例「按關於最高限額抵押權所擔保之債權，如未
      於土地登記簿一一記載，應以抵押權人聲請登記時提出之
      最高限額抵押權設定契約書，視為登記簿之附件，在該契
      約書上記載之該抵押權所擔保之債權，均認為抵押權效力
      之所及」；另按最高法院86年度台上字第2496號裁判：「
      按最高限額抵押權於原債權確定前，不具一般抵押權之從
      屬性」。
  ２、查原告與被告間於91年10月26日曾共同簽訂同意書，雙方
      約定之債權範圍包括由被告受邱瑞祥委託轉供原告之450
      萬元，暨利息120萬元、450萬元之懲罰性違約金，故系爭
      抵押權之擔保對象，應係由被告受邱瑞祥委託轉供原告之
      450 萬元，暨利息120萬元、450萬元之懲罰性違約金，按
      就社會與抵押權之現階段發展而言，系爭抵押權應依原告
      與被告間約定之內容及登記上之記載予以認定之，如系爭
      抵押權之擔保對象既非無特定之可能，或所擔保之債權既
      非有無效、不成立、被撤銷或依其他情形無發生之可能性
      時，應無違反成立上之從屬性之情形。
（四）又上開450萬元之金額雖係由被告匯入原告之帳戶內，然
      仍無礙邱瑞祥之契約出資人地位，亦應無妨礙被告實際出
      資之事實，且應不因此抹煞系爭抵押權所欲擔保之實際債
      權標的，故原告既簽立同意書，並願設定系爭抵押權予被
      告，足見原告顯知此情而有設定兩筆土地抵押權供被告擔
      保用。在兩造間就設定系爭抵押權存在相當合意之前提下
      ，亦具足法律上要件理由，足資證明雙方對設定系爭抵押
      權之法律事實、權利義務關係的理解必然存在相當之合意
      ，應無原告代理人律師於庭辯時所稱原、被告兩造間『權
      利義務不存在』之問題。
（五）綜上所述，依前開法規及意旨，顯見原告之主張依法難謂
      有理，為此聲明：原告之訴駁回。
三、兩造不爭執事項：
（一）兩造於88年4月12日簽訂抵押權設定契約書，約定由原告
      提供其所有坐落新竹縣竹東鎮○○段番社子小段146-3地
      號、同小段146-133地號所有權全部為擔保，設定1,500萬
      元抵押權予被告，存續期間自88年4月6日起至91年4月5日
      止。
（二）原告於88年3月25日與邱瑞祥訂有土地合作開發契約，88
      年4月25日再與邱瑞祥立有協議書，約定於88年4月8日匯
      款450萬元至原告第七商業銀行竹蓮分行第00000000000
      00號帳戶。91年10月26日兩造並另簽立同意書。
四、兩造爭執之點：
（一）兩造間有無債權債務關係。
（二）系爭抵押權有無被擔保之債權存在。
（三）被告出借予邱瑞祥之450萬元是否在系爭抵押權所擔保之
      範圍。
五、經查，原告與邱瑞祥於88年3月25日簽訂土地合作開發契約
    ，約定由邱瑞祥提供450萬元代償原告對華僑商業銀行所負
    之債務，原告除同意將坐落新竹縣竹東鎮○○段番社子小段
    146之3、146之133等二筆地號土地設定抵押予邱瑞祥外，並
    願將上開土地交由邱瑞祥全權處分或開發；嗣原告復於同年
    4月25日與邱瑞祥另簽訂協議書，約定「．．．甲方（即邱
    瑞祥）願意提供450萬元整，於88年4月8日匯款至乙方（即
    原告）第七商業銀行竹蓮分行帳號0000000000000號收款，
    並作為代償其債務，乙方負責前述向華僑銀行全部貸款清償
    ．．．」，嗣邱瑞祥即向被告借款500萬元，並要求被告將
    其中450萬元直接匯至原告前開帳戶等情，為兩造所不爭，
    並經本院依職權調取本院92年度重訴字第23號履行契約事件
    全卷核閱卷內土地合作開發契約及協議書無訛，被告於前開
    事件亦到庭證稱：「我是向農民銀行貸款500萬元，其中450
    萬元是原告（即邱瑞祥）要我匯到被告的帳戶，另外50萬元
    是原告向我借的」、「原告將貸款利息匯到我的帳戶，銀行
    每月由我的帳戶扣款，原告等於向我借500萬元」等語（見
    前開卷第215至217頁），足見兩造間並無借貸關係，而係邱
    瑞祥向被告借款500萬元，並指示被告將其中450萬元直接交
    付（匯款）予原告以履行其與原告間合作開發土地案之出資
    義務甚明。
六、被告雖抗辯系爭抵押權係邱瑞祥向其借款而以原告所有系爭
    土地設定抵押云云。惟按抵押權為不動產物權，依民法第
    758條規定，非經登記，不生效力；又土地法第43條規定，
    依本法所為之登記有絕對之效力。故抵押權人僅能依設定登
    記之內容行使權利，是抵押債務人究為何人，應以設定登記
    之內容為準。查本件抵押權設定契約書權利人為被告，債務
    人兼義務人為原告，約定權利存續期間自88年4月6日起至91
    年4月5日止，債務清償期為89年4月5日，利息、遲延利息、
    違約金均無約定，此有原告提出之抵押權設定契約書在卷可
    稽，是依本件抵押權設定之登記內容觀之，系爭不動產自非
    為第三人邱瑞祥對被告所負之債務所提供之物上擔保甚明，
    被告前開抗辯，即乏所據。
七、按抵押權之設定，在擔保債權之履行，故為從屬於主債權之
    權利，依主債權而存在，而就民法第870 條規定抵押權不得
    由債權分離而為讓與或為其他債權之擔保之明文，尤可見抵
    押權與主債權不可分之從屬特性，最高法院69年台上字第35
    號判例著有明文。另按抵押權為擔保物權，具有從屬性，倘
    無所擔保之債權存在，抵押權即無由成立，自應許抵押人請
    求塗銷該抵押權之設定登記，亦有最高法院84年台上字第
    167號判決意旨足資參照。查本件兩造所設定之抵押權，既
    係擔保被告借款予原告之債權，而兩造間迄未發生借貸關係
    ，且系爭抵押權存續期間亦已屆滿，已如前述，揆諸前開說
    明意旨，依抵押權從屬於主債權之特性，系爭抵押權即無由
    成立，原告請求塗銷該抵押權之設定，自應准許。
八、至被告另抗辯稱兩造於91年10月26日曾共同簽訂同意書，雙
    方約定之債權範圍包括由被告受邱瑞祥委託轉供原告之450
    萬元，暨利息120萬元、450萬元之懲罰性違約金，故系爭抵
    押權之擔保對象，應係由被告受邱瑞祥委託轉供原告之450
    萬元，暨利息120萬元、450萬元之懲罰性違約金云云，並提
    出同意書一紙為證。惟查，前揭同意書記載「出資人（即甲
    方《即本件被告》）先前借給土地所有權人（即乙方）甲○
    ○作為土地開發工程款新台幣450萬元整，因．．．，現甲
    方同意該二筆土地（新竹縣竹東鎮○○段番社子小段146-3
    、146-133地號）由乙方負責出售，得款後即還款給甲方總
    計本金450萬元、利息自88年4月9日起計120萬元．．．，」
    等文，其中所稱「被告借給原告450萬元」乙節，已與本院
    前揭認定事實不符，且被告前於本院92年度重訴字第23號履
    行契事件證稱：「（為何要跟他簽這份同意書？）因為當時
    被告（即本件原告）想要處理掉這塊土地，可是他要處理掉
    就要先塗銷抵押權，他願意把450萬元還給我，利息部分是
    要還給原告的，因為利息其實是原告負擔，所以要還給他。
    同意書上沒有寫要把利息還給原告，但是實際付出的利息就
    是這樣的金額，如果他願意還錢，我就願意同意塗銷抵押權
    。我沒有跟邱先生講這件事。我當時本來想用同意書上計算
    出來的金額解決這件事，但是兩造都不願意。這份同意書當
    時只有簽壹份，後來我跟被告要他都不給我。而且後來時間
    到了他也沒有把錢還給我，也沒有出面處理。」、「（為何
    同意書上出資人是列你？）當時沒有細究同意書上的文字，
    我只是希望把我向銀行的貸款趕快解決掉，一直到現在都是
    原告在支付這筆款項的利息。」等語（見前開卷第215至217
    頁），於本院審理時亦不否認原告係為出賣系爭土地才找其
    簽同意書（95年3月2日言詞辯論筆錄），足見原告主張係因
    當時有第三人欲向其購買系爭土地，其急欲解決系爭土地上
    之抵押權設定始與被告簽立系爭同意書乙節屬實。查系爭抵
    押權並非最高限額抵押權，依抵押權從屬性原則，債權至遲
    本應於抵押權設定之日即應存在，縱依被告主張應依目的解
    釋而放寬抵押權之從屬性，亦應解為債權至遲至抵押權存續
    期間屆滿前應即確定。惟兩造係於91年10月26日始簽立同意
    書，斯時系爭抵押權存續期間業已於91年4月5日屆滿，則同
    意書所載原告於出售系爭土地得款後，即應還款予被告450
    萬元暨利息120萬元等，自非系爭抵押權擔保範圍。況基於
    物權公示性原則，亦不能任意由兩造以合意約定將被告對第
    三人邱瑞祥之債權（即450萬元本金及利息120萬元部分）納
    入系爭抵押權之擔保範圍，是被告上開所辯，應無足採。
九、綜上所述，本件抵押權所擔保之債權既不存在，則原告本於
    所有權訴請被告應將其所有坐落新竹縣竹東鎮○○段番社子
    小段146-3地號、同小段146-133地號土地，以新竹縣竹東地
    政事務所於88年4月14日登記，收件字號88年東地字077710
    號，所設定權利價值1,500萬元之抵押權登記予以塗銷，即
    為正當，應予准許。
十、本件事件已臻明確，兩造其餘攻擊防禦方法及其他未經援用
    之證據，核均與本判決所為前開判斷，不生影響，無庸逐一
    論述，附此敘明。
據上論結，本件原告之訴為有理由，依民事訴訟法第78條，判決
如主文。
中    華    民    國    95    年    4    月     18    日
                  民事第二庭    法  官  楊明箴
以上正本係照原本作成。
如對本判決上訴，須於判決送達後20日內向本院提出上訴狀。
中    華    民    國    95    年    4    月     18    日
                                書記官  許麗汝


司法院資訊處製作；財團法人民間司法改革基金會備份。
